臺灣高等法院民事判決
                                   104年度重家上字第62號
上  訴  人  F○○    
                     
                      送達代收人  許意婈
                      
訴訟代理人  楊晴翔律師
被  上訴人  G○○    
訴訟代理人　林傳源律師
            楊元豪律師

上列當事人間請求離婚等事件，上訴人對於中華民國104年8月26
日臺灣新北地方法院104年度婚字第128、129號第一審判決提起
上訴，本院於105年3月9日言詞辯論終結，判決如下：
    主  文
上訴駁回。
第二審訴訟費用由上訴人負擔。
    事實及理由
一、上訴人起訴主張：
  ㈠兩造於民國68年結婚，共同育有五名子女均已成年。兩造於1
    02年10月間發生財產糾紛，被上訴人竟與疑具黑道背景之國
    賓財務管理顧問有限公司（下稱國賓公司）簽訂委任契約，
    要求國賓公司負責人戊○○及員工己○○全天候跟蹤騷擾上訴人
    及報告行蹤，更唆使毆打上訴人，藉以逼迫上訴人交出不動
    產所有權狀正本，如有抵抗不從，則要求將上訴人載往山上
    活埋。嗣因被上訴人遲未支付報酬，己○○憤而於103年2月26
    日主動聯絡上訴人，將被上訴人欲謀殺上訴人一事全盤托出
    ，並提出上開委託書及當場簽立證明書為憑，亦說出被上訴
    人已另找人取代他、上訴人隨時可能遭受不測等警語，其後
    上訴人於103年3月13日返家途中果遭二名不明人士莫名毆打
    致傷，顯具有民法第1052條第1項第6款「夫妻之一方意圖殺
    害他方」之離婚事由。
  ㈡上訴人身為長子，依習俗應奉養父母並與父母共同同住，但
    兩造結婚30餘年，被上訴人始終反對之，數年前上訴人父親
    過世，上訴人母親庚○○已高齡80餘歲，獨住彰化縣老家，乃
    於97年間將庚○○接來兩造位於新北市ＯＯ區ＯＯ路O段OOO巷O弄O
    O之O號住家(下稱○○路住家)同住，詎被上訴人竟將家中電話
    線接頭拔除、有線電視接收器開關關閉、瓦斯總開關閥門關
    閉、將雞蛋、煎好的魚藏匿後即出門，致庚○○整天在家無法
    打電話、看電視、煮飯、用餐，以此方法虐待庚○○。上訴人
    於102年8月25日再度將庚○○自彰化縣老家接來○○路住家同住
    ，被上訴人竟立即離家別居迄今。102年11月28日庚○○獨自
    在○○路住家，被上訴人竟夥同國賓公司己○○等人前往，逕自
    以鑰匙開啟大門入內拍照，致庚○○受驚嚇，被上訴人當場以
    台語辱罵上訴人的母親說「你吐血死」、「嘔紅死」，造成
    庚○○心臟嚴重不適需至臺北市立醫院中興院區急診治療。10
    3年3月26日被上訴人再度夥同友人及兩造的兒子至○○路住家
    ，數次長按電鈴近約四分鐘，造成庚○○嚴重心理畏懼。被上
    訴人嗣藉詞庚○○將○○路住家大門反鎖致其無法回家為由，向
    臺灣臺北地方法院（下稱臺北地院）聲請核發保護令而要求
    庚○○搬離，顯具有民法第1052條第1項第4款前段「夫妻之一
    方對他方之直系親屬為虐待，致不堪為共同生活」之離婚事
    由。
  ㈢被上訴人視不動產價值遠較兩造夫妻情感更為重要，於101年
    6月間將借用被上訴人名義申辦之銀行帳戶、代收支票全部
    領走，至101年8月9日被上訴人返家，上訴人只是要求日後
    兩造各自管理實質之產權與事業之經營，被上訴人反應激烈
    發生衝突，上訴人僅拿起切蛋糕使用之塑膠刀，並非被上訴
    人誣指之任何危險刀具。上訴人迫於無奈，始於102年3月間
    委請律師向法院聲請宣告夫妻分別財產制，詎被上訴人自此
    開始瘋狂報復，宣稱系爭8間不動產均為其所有、購屋資金
    全係其自娘家取得，更要求房客不得向上訴人繳付租金，上
    訴人始知被上訴人欲獨吞系爭8間不動產，自此兩造間爭訟
    不斷，合計民刑事訴訟案件已高達53件，顯見被上訴人已無
    珍惜維繫兩造婚姻之意，被上訴人於訴訟中不斷提出不實指
    控，誣指上訴人在外養「小三」，令上訴人極為盛怒並委屈
    ，兩造夫妻嫌隙擴大，雙方視如仇寇。被上訴人性情乖戾，
    品性不佳，生性好賭，生活糜爛，且在外結交男友，亦是無
    法再與之共同生活因素之一。
  ㈣被上訴人委請他人意圖殺害上訴人、毆打上訴人、虐待上訴
    人母親庚○○，已使兩造間不再有任何互信，縱未達虐待之離
    婚事由，亦因被上訴人百般阻撓上訴人奉養年邁生病母親讓
    上訴人有所愧對，兩造已無法共同生活而存有難以維持婚姻
    之重大事由，顯具有民法第1052條第2項之離婚事由。
  ㈤上訴人名下並無任何財產，而兩造婚後所購置之系爭8間不動
    產均登記在被上訴人名下，上訴人同意不另外追計被上訴人
    名下之存款及其他動產，僅按系爭8間不動產之鑑定價值計
    算剩餘財產差額，自得依民法第1030條之1第1項之規定，請
    求被上訴人給付系爭8間不動產之鑑定價值之一半即新臺幣
    （下同）1億6,000萬元。
  ㈥原審判決駁回上訴人之訴，上訴人聲明不服，提起上訴，上
    訴聲明：⒈原判決廢棄。⒉准上訴人與被上訴人離婚。⒊被上
    訴人應給付上訴人1億6千萬元，及自本件判決離婚確定翌日
    起至清償日止，按年息5%計算之利息。⒋願供擔保，請准宣
    告假執行。
二、被上訴人則以下列情詞資為抗辯：
  ㈠被上訴人未意圖殺害上訴人：兩造原同住○○路住家，上訴人
    於100年間外遇後，經常要求分配夫妻財產而爭吵，甚至於1
    01年8月9日持刀恫嚇並劃傷被上訴人下唇，實際剝奪被上訴
    人行動自由長達9小時之久，被上訴人念在夫妻之情未立即
    報警，暫躲至女兒辛○○位在臺北市信義區大道路住處，惟上
    訴人仍於102年2月7日前往該處辱罵及恐嚇被上訴人，被上
    訴人擔心自身及子女安危，始聲請保護令及提出刑事妨害自
    由告訴，嗣因上訴人鞠躬道歉方獲得緩刑，被上訴人對於上
    訴人之暴力尚能寬宥，豈有意圖殺害上訴人之可能？被上訴
    人固有委託國賓公司蒐證上訴人外遇證據及抓姦，但國賓公
    司僅拍到上訴人與女人散步之模糊照片即向法院訴請支付委
    任費用尾款20萬元，惟遭敗訴駁回，被上訴人僅係委託國賓
    公司抓姦，不知國賓公司是否為黑道，亦未唆使國賓公司毆
    打上訴人，國賓公司負責人戊○○、員工己○○與被上訴人間顯
    有嫌隙糾紛，其證詞均係子虛烏有，己○○所出具證明書根本
    不實在，均係為報復被上訴人而胡亂顛倒是非。
  ㈡被上訴人未虐待上訴人母親庚○○：97年間被上訴人經營五分
    埔服飾店十分忙碌，根本未與上訴人母親庚○○同住共同生活
    ，何來不堪共同生活之虐待可言。上訴人主張被上訴人將家
    中電話線接頭拔除、有線電視接收器開關關閉、瓦斯總開關
    閥門關閉等情均非事實，此等生活上小事均係庚○○過分誇大
    其辭，應係不熟悉生活環境使然，且與虐待無關。庚○○曾據
    此對被上訴人提出保護令聲請，業經駁回在案。被上訴人於
    103年3月26日返回○○路住家，卻因庚○○拒不開門，只好請求
    員警協助，詎庚○○竟以遭被上訴人按電鈴騷擾為由，對被上
    訴人提出違反保護令刑事告訴，惟遭不起訴處分。嗣被上訴
    人於104年3月26日返回○○路住家，卻仍遭庚○○聲請保護令及
    提出違反保護令刑事告訴，惟仍遭駁回，足見被上訴人並無
    對庚○○有家庭暴力行為，上訴人係刻意藉母親庚○○名義對被
    上訴人返家百般刁難。
  ㈢兩造間無難以維持婚姻之重大事由存在：上訴人原僅係製作
    西裝的師傅，被上訴人之家世則頗佳，上訴人的個性虎頭蛇
    尾，好高鶩遠，一再開店，每遇困難，均賴被上訴人娘家金
    錢援助，系爭8間不動產均係被上訴人出資購買。83年間由
    被上訴人父親代為清償債務，此後上訴人開始吃齋唸佛，此
    期間兩造家庭非常和樂，惟自99年7月被上訴人父親過世不
    久，上訴人性情大變，不僅不再吃素，甚於100年間與訴外
    人壬○○發生外遇，自此經常與被上訴人發生爭吵，甚至要求
    析分財產而持刀恫嚇被上訴人及子女，並主張被上訴人名下
    不動產係「借名登記」為由向法院訴請被上訴人返還，但遭
    判決敗訴駁回在案。上訴人受壬○○迷惑，竟欲拋棄結縭40年
    之髮妻及五名子女，欲奪取婚姻財產而與壬○○雙宿雙飛。上
    訴人曾親口對兒子癸○○承認自己有外遇，國賓公司亦有拍到
    上訴人與壬○○同進同出、搭車逛街之照片。被上訴人根本不
    會喝酒，亦不懂賭博，生活上亦無靡爛情事。兩造結褵30餘
    年，感情向來良好，家庭和樂，上訴人僅一時外遇誘惑迷惘
    ，致生許多紛爭，只要上訴人迷途知返，被上訴人願意與上
    訴人白頭偕老，兩造仍可繼續攜手走向生命終點，客觀上尚
    無難以維持婚姻之重大事由存在。退步言，縱兩造間確有難
    以維持婚姻之重大事由存在，亦係肇始於上訴人上開外遇、
    家暴、恐嚇、剝奪行動自由等情事，上訴人為有責之一方，
    亦不得訴請離婚。
  ㈣倘認上訴人訴請離婚為有理由，惟因上訴人對於婚後財產增
    加並無貢獻，被上訴人自得依民法第1030條之1第2項規定，
    請求免除上訴人之分配額。
  ㈤答辯聲明：⒈上訴駁回。⒉如受不利判決，願供擔保請准宣告
    免為假執行。
三、得心證之理由：
  ㈠查兩造於68年間結婚，共同育有五名子女均已成年，現婚姻
    關係仍存續中，有上訴人提出之戶口名簿在卷可證（見原審
    104年度婚字第128號卷<下稱原審128號卷>㈠第13頁)，並為
    兩造所不爭執，應認為真實。
  ㈡按夫妻之一方，有下列情形之一者，他方得向法院請求離婚
    ：四、夫妻之一方對他方之直系親屬為虐待，或夫妻一方之
    直系親屬對他方為虐待，致不堪為共同生活。民法第1052條
    第1項第4款定有明文。次按妻受夫之直系尊親屬之虐待，致
    不堪為共同生活者，依民法第1052條第1項第4款規定，固得
    向法院請求離婚，惟所受虐待，必須客觀的已達於不堪繼續
    為共同生活之程度，始屬相當（最高法院44年台上字第26號
    判例意旨參照）。上訴人主張其母親庚○○遭被上訴人虐待云
    云。惟為被上訴人所否認，並以前詞置辯。經查：
    ⒈上訴人之母庚○○於原審固證述，伊本來住在南部，到○○路
      住家2年多了，被上訴人叫門伊不開門，係因為他們叫黑
      道恐嚇，被上訴人也罵伊，所以伊不開門。有一次男孫子
      半夜回來，伊以為是小偷。被上訴人有罵伊「吐血死、嘔
      紅死」，被上訴人有帶一個女人到伊住的地方，誣賴伊說
      伊有對他們家暴，他們還一直按電鈴，伊很怕是黑道，伊
      嚇得倒下去，伊打電話給里長，里長叫伊報警。有一次伊
      孫女結婚時，伊去兩造家住，被上訴人把瓦斯關掉，電視
      也不讓伊看，電話也不讓伊打，雞蛋放到房間藏起來，把
      煎好的魚藏到冷凍庫，伊去買電話卡打給伊女兒叫她把伊
      載走，因為伊住那邊很痛苦。被上訴人還叫伊去養老院、
      叫伊回家、叫伊吃活口（意指輪流在所有子女家吃住）。
      被上訴人叫伊「老人家要有智慧」。被上訴人也一直罵伊
      ，伊不理他。動不動就說伊家暴，還告伊家暴等語(見原
      審104年度婚字第129號卷<下稱原審129號卷>㈠第103頁)。
      惟查庚○○上開所述被上訴人拔除電話線、關閉有線電視及
      瓦斯總開關並數次長按電鈴、咒罵等情，曾對被上訴人提
      出聲請保護令及違反家庭暴力防治法之刑事告訴，已經原
      法院以103年度家護字第631號裁定駁回其聲請保護令，亦
      經臺灣新北地方法院檢察署(下稱新北地檢署)檢察官以10
      3年度偵字第13929號為不起訴處分，庚○○聲請再議，復經
      臺灣高等法院檢察署(下稱高檢署)以103年度上聲議字第6
      954號駁回再議確定，此有被上訴人所提出之原法院103年
      度家護字第631號民事裁定、新北地檢署103年度偵字第13
      929號不起訴處分書、高檢署103年度上聲議字第6954號處
      分書在卷可按（見原審128號卷㈠第150至166頁）。縱庚○○
      當時有因心臟不適送醫急診，亦非被上訴人刻意造成，況
      有關被上訴人拔除電話線、關閉有線電視及瓦斯總開關等
      情，亦僅在庚○○偶因孫女結婚北上暫住時所發生，且庚○○
      與被上訴人亦未同住○○路住家，已難認屬不堪繼續共同生
      活之虐待行為。另被上訴人雖亦曾於103年7月18日對庚○○
      聲請核發通常保護令，有聲請狀在卷可參(見原審128號卷
      ㈠第21至26頁)，然依時間點觀之，係在庚○○對被上訴人聲
      請核發暫時保護令(103年1月17日)之後，顯然係被上訴人
      因與庚○○有上開糾紛之後所為之應對，亦難認被上訴人聲
      請核發通常保護令行為，即係對庚○○施以虐待。
    ⒉又查證人即上訴人之妹A○○於原審固證稱，102年8月25日上
      訴人接伊媽媽去住○○路住家，媽媽住第一天時，被上訴人
      就離家，後來聽媽媽說，被上訴人有帶其他人回去，被上
      訴人說她打算搬回家住，媽媽看到被上訴人帶其他人來，
      所以不敢開門讓被上訴人進去，媽媽有一次打電話跟伊說
      ，她找不到遙控器，電話也不能打，瓦斯也打不開。伊就
      過去看，但伊也找不到遙控器，最後發現藏在電視後面，
      也發現電話線頭被拔掉，也看到雞蛋是藏在衣櫥裡，媽媽
      就打電話給瓦斯公司，瓦斯公司來看就把總開關打開，就
      可以用瓦斯等語（見原審128號卷㈡第85頁背面）；證人即
      上訴人之妹B○○於原審證稱，二十幾年前，父親過世，伊
      在彰化家裡聽到媽媽在哭，伊走到客廳看到被上訴人指著
      伊媽媽在罵，伊跟被上訴人說不應該這樣子，被上訴人打
      伊一巴掌，伊頂被上訴人，被上訴人抓伊頭髮，兩人一路
      推到屋外，媽媽與姊姊要把我們拉開，伊與被上訴人兩人
      跌進乾的水溝內。過年過節，伊沒有跟兩造聚餐。這幾年
      伊都在國外等語（見原審128號卷㈡第86頁），可見證人A○
      ○所述庚○○與被上訴人相處方式，係聽聞庚○○陳述而來，
      已不足採信，至電話、電視、瓦斯不能使用，最後皆得解
      決，被上訴人亦未與庚○○同住，至多證明庚○○與被上訴人
      關係不良，尚無法認被上訴人已達對庚○○虐待，致不堪為
      共同生活之情。另證人B○○所述係二十幾年前偶發之恩怨
      ，其現居國外，自無法證明被上訴人對庚○○有施以虐待之
      情。
    ⒊況查證人即兩造之次女辛○○於原審證稱：「媽媽與弟弟不
      敢回家裡住，因為爸爸在家裡裝監視器並把大門反鎖，爸
      爸也接祖母住家裡，我們每次回家都沒有遇到爸爸，也不
      確定爸爸是否還住在家裡，只知道祖母住在家裡。我們回
      家時，態度很好的向祖母說我們回來了，我們用鑰匙開門
      ，但因大門裡面另用鐵條橫栓，所以我們打不開大門。媽
      媽向祖母說她想要搬回去孝順她，祖母答稱必須問過爸爸
      才行。我曾回去過三、四次，當時祖母還沒搬進去住，當
      時我與媽媽一起回去打掃家裡、拜拜祖先、拿媽媽的衣服
      。祖母是這幾個月才搬過去住。」等語(原審129號卷㈠第4
      8頁背面)；證人即兩造之子癸○○於原審證稱：「最近幾個
      月，爸爸把祖母帶到板橋家裡住，我跟媽媽有回去，祖母
      就一直罵媽媽，我叫祖母不要這樣，祖母就罵我這個孫子
      沒有用，叫我去改姓。」、「我們第一次回家時，祖母有
      開門，我跟媽媽有帶警察、徵信社人員、媽媽的朋友一起
      進去，我們發現家裡很多東西都被搬走不見了，保險箱也
      不見了。我們第二次回去，就沒辦法進去，因為大門被反
      鎖，我們按電鈴，祖母開門看一下就把門關起來，祖母後
      來去法院說我們按電鈴嚇到她。祖母搬到板橋家裡後，我
      曾回去2、3次，但都沒有遇見爸爸，只有祖母在家且不開
      門。」等語（見原審128號卷㈡第10頁背面)；證人即被上
      訴人之朋友丙○○於本院證稱，104年5月29日伊與被上訴人
      至○○路住家，被上訴人拜託伊把她的話轉達給她婆婆，與
      她婆婆溝通，伊到○○路住家時，跟被上訴人婆婆說話，說
      之前發生什麼誤會都過去了，是否留一個房間給被上訴人
      住，當時庚○○有同意，說最大間是上訴人住，中間是她在
      住，只剩最小房間願意給被上訴人跟癸○○住，當場讓伊去
      打掃這房間，當時的氣氛很好，伊有聽到庚○○打電話出去
      ，對話內容感覺就像是對兒子講話，說又回來了，過不久
      ，就很多警察來，結果被上訴人提出所有權狀及法院裁判
      書，警察有勸庚○○好好相處，伊有跟警察抗議，警察說沒
      辦法，是謝先生打電話報警，他們也很無奈，但警察沒有
      說名字，後來警察就走了，伊要出去離開時，上訴人之妹
      妹一直罵認賊作父，伊怕被上訴人被打，就叫被上訴人去
      吃飯；104年11月19日下午又與被上訴人一起回○○路住家
      ，庚○○與一位外傭在客廳看電視，剛開始很和氣，後來C○
      ○於旁邊拿信，說是他的，庚○○誤會以為要拿什麼東西，
      就說這不是妳的不要拿，出手去搶，之後C○○就說這是他
      的信，被上訴人去拜拜，看到供桌上壹包包的，伊就去看
      ，庚○○就抓狂打人，還說我們打人，還叫外傭打110，後
      來又叫打113，我們怕被人冤枉，就走了等語（見本院卷㈠
      第223頁背面、第224頁）。可見庚○○與被上訴人因婆媳關
      係不佳，在被上訴人返回○○路住家時，因溝通不良產生誤
      會，庚○○怒與被上訴人及其子女、友人發生口角，被上訴
      人自無法居住○○路住家，益證被上訴人應無施虐庚○○之意
      。雖上訴人主張證人辛○○參與被上訴人騷擾上訴人承租戶
      、截斷上訴人經濟來源行徑，立場偏頗，其名下五分埔攤
      位一處，恐上訴人房屋收回，而無法收取租金；癸○○因上
      訴人停止其信用卡(副卡)，因而懷恨在心，且曾因其裝設
      監視器，欲毆打上訴人，亦經其所自承，渠等自有動機對
      上訴人為不實之證述云云。然查，上訴人在另案主張被上
      訴人所有之不動產係借名登記，訴請移轉所有權登記一節
      ，業經臺北地院以102年度重訴字第777號判決駁回，經上
      訴人提起上訴，復經本院以103年度重上字第283號判決駁
      回上訴在案，有上開判決在卷可按(見原審128號卷㈠第175
      至186頁、卷㈣第71至88頁)，可見兩造糾紛係上訴人為自
      被上訴人取得不動產而興訟所起，且若上訴人欲向證人辛
      ○○收回攤位，亦毋庸待兩造離婚訴訟終結即得進行，另證
      人癸○○於原審亦未稱伊有毆打上訴人之意，僅稱伊是講話
      比較大聲，手勢比較大而動作指向監視器，上訴人即稱「
      你要打我嗎」，伊回答說「我沒有要打你，我為什麼要打
      你」等語(見原審128號卷㈡第83頁背面)，且僅停止信用卡
      使用，證人癸○○亦得向被上訴人要求金援，證人辛○○、癸
      ○○亦係兩造之子女，均當不致因財務問題，即偏袒被上訴
      人，故上訴人此部分主張，即無可取。
    ⒋綜上，上訴人主張被上訴人有虐待其母庚○○之情，而有民
      法第1052條第1項第4款之離婚事由云云，自屬無據。
  ㈢次按夫妻之一方，有下列情形之一者，他方得向法院請求離
    婚：六、夫妻之一方意圖殺害他方。民法第1052條第1項第6
    款定有明文。上訴人主張被上訴人意圖殺害上訴人云云。惟
    為被上訴人所否認，並以前詞置辯。經查：
    ⒈證人己○○於原審固證稱，有一次在松山區麥當勞附近的飲
      料店，被上訴人及其女兒向伊與戊○○要求，要渠等把上訴
      人帶到山上修理，或叫渠等去找中國大陸人把上訴人拉到
      山上埋掉，被上訴人女兒還說他有這種爸爸很「衰小」，
      另一次在松山地政事務所門口，被上訴人在他兒子面前對
      伊與戊○○講，要渠等製造假車禍把上訴人所持的所有權狀
      搶過來。因為房子登記在被上訴人名下，但是所有權狀是
      上訴人在保管等語（見原審128號卷㈢第177頁背面)，並提
      出其自書證言證明書為證(見原審128號卷㈠第15頁)；證人
      戊○○於原審證稱，伊開資產顧問公司，也有從事徵信業務
      ，有僱用5、6個員工，己○○是伊朋友，伊跟被上訴人簽抓
      姦契約，被上訴人曾經在台北市忠孝東路五段麥當勞後面
      一家咖啡廳，叫伊把上訴人押到山上處理，就是叫伊對上
      訴人做人身攻擊，現場還有己○○及被上訴人女兒，伊當場
      拒絕說伊不敢做。另一次伊陪被上訴人去松山地政事務所
      要申請權狀正本，地政事務所說沒有遺失不能辦，因為被
      上訴人當時認伊做乾弟弟，所以伊陪被上訴人去辦事，己
      ○○也有去，因為台北停車不方便，要有人幫忙開車，被上
      訴人兒子也在場，被上訴人因為拿不到權狀補發，所以叫
      伊想辦法攔下上訴人車輛，看車內有無權狀把它搶走，伊
      跟被上訴人說這是違法不能做等語(見原審128號卷㈢第178
      頁背面、第179頁)，並提出其自清之陳述案情事實狀為證
      (見原審128號卷㈣第26至28頁)，惟查證人D○○於原審亦證
      稱，媽媽(按：指被上訴人)所找之徵信社人員戊○○，曾跟
      媽媽及伊說，他可以安排船運去找中國大陸人對爸爸(按
      ：指上訴人)傷害，可以安排當天來回，只要花50萬元代
      價，伊與媽媽對他說不行這樣，因為我們還在等爸爸回來
      。如果媽媽不原諒爸爸，當初爸爸所犯的刑事傷害及妨害
      自由案件，媽媽可以不原諒爸爸。但是媽媽當時有原諒爸
      爸，爸爸才取得緩刑，媽媽委託徵信社的過程，伊都有參
      與，媽媽並沒有委託徵信社找殺手。後來徵信社一直跟我
      們要錢，但是他們沒有拿出我們所要求的外遇證據，徵信
      社也不提供照片給我們。徵信社說有跟到爸爸與那個女人
      去板橋運動公園，並說那個女人住在板橋區松柏街、爸爸
      與那個女人同居在板橋松柏街。我們問同居的確切地址在
      哪裡，徵信社說那是他的籌碼，不能隨便給我們。我們已
      經付徵信社20萬元，他還不說同居地址，表示要再付20萬
      元才說同居地址。我們認為徵信社沒有做事，所以不願意
      再付錢，因為當初委託契約有寫明必須「抓姦在床」才付
      尾款，既沒有抓姦在床，所以我們不願意付尾款，徵信社
      就去法院告媽媽要付尾款，但是他們敗訴。後來徵信社才
      去幫爸爸，說要幫爸爸作證，來說媽媽要殺爸爸，這根本
      不是事實等語（見原審卷128號卷㈡第11頁），是被上訴人
      是否確有委託證人戊○○找人意圖殺害上訴人，已有可疑。
    ⒉又查證人戊○○為法定代理人之國賓公司因受被上訴人委託
      ，蒐集上訴人外遇證據，因是否蒐證不力等糾紛，經國賓
      公司對被上訴人提出給付委任費用事件，業經臺北地院判
      決駁回在案，另證人己○○與被上訴人因租屋糾紛，而對被
      上訴人提出妨害自由、竊盜等刑事告訴，亦經臺北地院檢
      察署(下稱臺北地檢署)為不起訴處分，此有臺北地院103
      年度北簡字第3860號民事判決、臺北地檢署103年度偵字
      第12236號、103年度偵字第23434、23435號不起訴處分書
      在卷可證(見原審128號卷㈡第32至34頁、第36至39頁)，可
      見證人戊○○、己○○與被上訴人積怨已深，益證渠等之證言
      不足採，上訴人主張被上訴人與戊○○、己○○僅單純民事金
      錢糾紛，不應不採證人戊○○、己○○之證言云云，容有誤會
      。
    ⒊雖上訴人另舉證人乙○○之證言為證，惟查，證人乙○○於本
      院係證稱，是忠孝東路五段麥當勞後面巷子咖啡廳，伊住
      台北，戊○○住桃園中壢，他上來找伊，說要伊開車去做事
      ，有錢賺，車子是戊○○的，台北路不熟，就開戊○○的車，
      伊載戊○○及他的兩位員工去上開咖啡廳，他說要跟人談事
      情，如果事情成後，可以抽成，要看事情的成功度來抽成
      ，他有叫伊出來一次雜支以3千元為限，伊開車載他們去
      時，伊與他另外兩名員工坐另一桌，被上訴人跟戊○○坐另
      一桌談事情，我們大概有聽到他們說的內容，不是很詳細
      ，戊○○之前跟伊說工作內容是開車跟監拍照上訴人，到咖
      啡廳伊本來以為只是跟監而已，但突然聽到被上訴人說要
      託人將上訴人帶到山上處理掉，伊當時覺得很奇怪，但他
      們講話，伊沒有插嘴，戊○○並沒有馬上答應，事後回到車
      上伊問戊○○這件事，伊說這是違法的，如果是這樣伊不要
      做，這種錢伊不要賺，伊不要參與，戊○○又跟伊說，委任
      人說如果我們不能作，是不是請大陸人過來做，伊就跟他
      說，如果是這樣，伊就不要做，後來伊就沒有參與等語(
      見本院卷㈠第295頁)，可知證人乙○○對於戊○○與被上訴人
      之對話內容，並非十分了解，僅偶一聽到被上訴人稱託人
      將上訴人帶到山上處理掉之片段話語，則此一段對話究係
      被上訴人應接證人戊○○之提議而為之討論，抑或被上訴人
      主動提出，亦難從證人乙○○之證言中證明，至事後證人乙
      ○○與戊○○在車上討論中獲知被上訴人稱如果戊○○不做，得
      請大陸人處理一節，係由戊○○轉述，屬傳聞證據，自無法
      作為不利被上訴人之認定。
    ⒋再查證人即兩造○○路住家所在之里長甲○○於原審及本院證
      稱，被上訴人也經常帶里民來伊辦公室聊天，被上訴人曾
      經酒後跟伊說上訴人會在山上自殺，係被上訴人在公開場
      合眾人面前有意無意提起說不管上訴人，上訴人無效，他
      會無緣無故，兩手空空，說會去山上自殺，會去山上死掉
      ，去年上訴人被打，是在伊家後面車庫，伊有目睹，伊看
      到二個男人打他，二個男人是帶鴨舌帽及口罩，警察看監
      視器發現是有車子接應，那二個男人拿不明器械重毆上訴
      人頭部，聽警察轉述到台北市線索就斷了等語(見原審128
      號卷㈢第157頁背面、本院卷㈠第244頁背面、第245頁)；證
      人即上訴人友人丁○○於本院證稱，伊係在里長辦公室聽到
      被上訴人說上訴人會死在山上，沒路用男人，被上訴人來
      時帶酒意，一直說，上訴人沒有用了，以後會死在山上等
      語(見本院卷㈠第247頁)。可見被上訴人係認為上訴人能力
      不足，會兩手空空而去山上「自殺」，並未稱伊將殺害上
      訴人或上訴人會被他人在山上殺害，另上訴人固曾被二名
      不明男子重毆，惟警方亦尚未查出係何人所為，亦無法證
      明係被上訴人所教唆，是證人甲○○、丁○○之證言，亦無法
      證明被上訴人有殺害上訴人之意圖。
    ⒌況查上訴人曾因要求被上訴人名下財產過戶予伊，被上訴
      人不從，乃持刀傷害被上訴人等情，業經被上訴人聲請通
      常保護令，上訴人並因妨害自由等案件，經臺北地院判決
      有期徒刑四月，且因上訴人當庭表示道歉，並經被上訴人
      同意原諒，達成和解，而經法院諭知緩刑二年在案，有臺
      北地院102年度家護字第182號民事通常保護令、103年度
      審簡字第339號刑事判決在卷可查(見原審128號卷㈠第119
      至133頁)，可見被上訴人受到上訴人如此傷害，猶願原諒
      上訴人，豈有再心生殺害上訴人之意圖。
    ⒍綜上，上訴人主張被上訴人有殺害上訴人之意圖，而有民
      法第1052條第1項第6款之離婚事由云云，亦屬無據。
  ㈣再按有前項以外之重大事由，難以維持婚姻者，夫妻之一方
    得請求離婚。但其事由應由夫妻之一方負責者，僅他方得請
    求離婚。民法第1052條第2項定有明文。又民法第1052條第2
    項所稱「有前項以外之重大事由，難以維持婚姻者」，係抽
    象的、概括的離婚事由，此乃緣於民國七十四年修正民法親
    屬編時，為因應實際需要，參酌各國立法例，導入破綻主義
    思想所增設。但其事由應由夫妻一方負責者，僅他方得請求
    離婚，是其所採者為消極破綻主義精神，非積極破綻主義，
    經原判決說明綦詳。關於「難以維持婚姻之重大事由」，係
    以婚姻是否已生破綻而無回復之希望為其判斷之標準。而婚
    姻是否已生破綻無回復之希望，則應依客觀之標準，即難以
    維持婚姻之事實，是否已達於倘處於同一境況，任何人均將
    喪失維持婚姻意欲之程度而定。至於同條項但書所規定「難
    以維持婚姻之重大事由應由夫妻之一方負責者，僅他方得請
    求離婚」，乃因如肯定有責配偶之離婚請求，無異承認恣意
    離婚，破壞婚姻秩序，且有背於道義，尤其違反自己清白（
    clean hands）之法理，有欠公允，同時亦與國民之法感情
    及倫理觀念不合，因而採消極破綻主義。倘該重大事由，夫
    妻雙方均須負責時，應比較衡量雙方之有責程度，僅責任較
    輕之一方得向責任較重之他方請求離婚，如有責程度相同時
    ，雙方均得請求離婚，始屬公允，是責任較重之一方應不得
    向責任較輕之他方請求離婚(最高法院94年度台上字第2059
    號判決意旨參照)。上訴人主張被上訴人委託戊○○、己○○跟
    蹤上訴人、找人傷害上訴人、將機車報案遺失，讓上訴人騎
    車時被逮捕、對上訴人提出四十餘件民、刑事訴訟、凍結帳
    戶、斷絕上訴人之經濟來源、時常公開辱罵上訴人，被上訴
    人有喝酒、賭博、外遇等，有民法第1052條第2項之其他難
    以維持婚姻之事由云云，被上訴人則以上開情詞置辯。經查
    ：
    ⒈被上訴人固有委託戊○○為法定代理人之國賓公司蒐集上訴
      人外遇證據等情，有委託合約書在卷可稽（見原審128號
      卷㈡第29頁），惟查證人癸○○於原審證稱：「我曾私底下
      問過爸爸，爸爸承認跟那個女人有關係，爸爸還說因為那
      個女人說她跟老公關係不好，所以才約那個女人去陽明山
      爬山，當時旁邊有溫泉旅館，爸爸問那個女人要不要進去
      洗，那女人就笑笑進去了，他們就進去旅館泡溫泉，是脫
      光衣服一起洗的。這是我在爸爸家暴前問爸爸，因為當時
      爸爸行為越來越離譜，所以我才會問」、「爸爸犯家暴前
      ，我曾跟爸爸說『如果要在外面玩是可以，但是要回家』，
      爸爸沉默五分鐘後答應我。後來我還跟爸爸說『該回來了』
      ，爸爸也說好。後來我又問爸爸跟那個女人現在是怎麼樣
      ，爸爸回答說『我跟那女人的感情就放著而已』。」、「後
      來爸爸有陸續跟我講他與這女人的事情」、「我以前在建
      設公司工作，因為爸爸把錢借給那間建設公司，好像有借
      到一千萬元。建設公司尾牙時，是在台北市信義區微風百
      貨附近的會館地下室舉辦，尾牙前一天晚上，爸爸跟我說
      他會帶那個女人去參加。尾牙當天我有參加，我看到爸爸
      跟那個女人坐在主桌，我看到那個女人手挽著爸爸的手，
      她為爸爸夾菜。因為爸爸前一天已跟我講話，所以我心裡
      有準備，也就沒有當場說爸爸什麼。爸爸在我仍住家裡時
      ，曾跟我說過『建設公司哪個男人外面沒有女人』，又說『
      他們都很會賺錢』，爸爸也說『王永慶有很多房』」(見原審
      128號卷㈡第9、83頁)；證人辛○○於原審證稱：「媽媽有請
      徵信社跟蹤爸爸，曾跟蹤爸爸與女人到金山的『沐舍旅館』
      ，媽媽有報警，但是旅館不准媽媽與警方進去，當時我站
      在馬路對面親眼看見爸爸與那個女人手牽手從旅館後門跑
      出去，我看得全身發抖，因為我太緊張了，因為我當下腦
      袋空白，因為爸爸在我心中是威嚴的形象，我卻看到爸爸
      很緊張樣子，那個女人反而不會緊張。」等語（見原審12
      8號卷㈡第9頁背面），可見在被上訴人委託戊○○蒐集上訴
      人外遇證據前、後，上訴人均有與異性產生曖昧之情形，
      則被上訴人為維護婚姻之圓滿，不得不委託他人蒐集證據
      ，自無法對該行為予以責難。
    ⒉又查上訴人曾被二名不明男子重毆，惟警方並未查出係何
      人所為，無法證明係被上訴人所教唆，已如前述，雖上訴
      人聲請證人己○○作證，欲證明證人己○○於103年2月底，至
      上訴人胞妹A○○住處警告稱，被上訴人已找人傷害甚至殺
      害上訴人等情，然證人己○○與被上訴人已有恩怨，亦如前
      述，其證言已難採信，況證人己○○顯非上訴人遭不明人士
      重毆之目擊證人，亦不知嫌犯為何人，否則早已為該傷害
      案之重要證人，當可直指被上訴人為教唆犯，而非提出警
      告而已，再者，上訴人對被上訴人上開家暴之刑事案件，
      係103年3月17日宣判(見原審128號卷㈠第123頁)，而上訴
      人遭重毆係發生在103年3月13日，有診斷證明書在卷可參
      (見原審128號卷㈠第16頁)，可知被上訴人在上開刑事案件
      開庭中表示原諒上訴人之時間點係在上訴人遭他人重毆前
      不久，則被上訴人已對上訴人放下怨懟而選擇原諒以求夫
      妻團圓，豈有隨即再生買兇殺害上訴人之意圖，是證人己
      ○○縱有在A○○住處提出警告，亦無法證明被上訴人確有傷
      害上訴人之意圖或行為。另上訴人聲請證人己○○到庭證明
      被上訴人將機車報案遺失，讓上訴人騎車時被逮捕部分，
      因上訴人不否認OOO-OOO號機車登記為被上訴人所有(見本
      院卷㈠第338頁背面)，則被上訴人為維護自身權益而報遺
      失協尋，已難認係針對上訴人所為，況證人己○○縱在103
      年2月底有提出上開警告，然依上訴人自承係在103年12月
      9日始因騎乘上開機車經警察以遺失機車為由拖回扣押等
      語(見本院卷㈠第338頁背面)，且證人王志宏於本院證稱，
      因為上訴人機車都放在伊家巷弄車庫，伊每天都會看到，
      結果有一天不見了，上訴人去派出所報案失竊，因警察協
      尋機車，找到後，以人力推回派出所等語(見本院卷㈠第24
      5頁背面)；證人戊○○於原審亦證稱，被上訴人說要去報摩
      托車遺失，但沒有說原因，伊自己猜測應該是被上訴人不
      想讓上訴人使用摩托車，但因為時間太久，伊不記得被上
      訴人是否有說要警察把上訴人當現行犯抓起來等語(見原
      審128號卷㈢第179頁背面)，可見上訴人亦有向警方報案協
      尋機車，警方亦僅將機車帶回警局，並未對上訴人有何逮
      捕行為，被上訴人欲使上訴人遭警方逮捕一節，僅為證人
      臆測之詞，並無法證明被上訴人有對上訴人任何身體、自
      由侵害之情，是上訴人聲請證人己○○作證，即無必要。
    ⒊上訴人主張被上訴人對其提出四十餘件民刑訴訟一節，固
      經其提出訴訟一覽表為憑(見本院卷㈠第42頁)，然細繹被
      上訴人提出之訴訟內容，大部分係上訴人對其為上開家暴
      行為所生通常保護令、延長保護令、違反家暴防治法、妨
      害自由、侵權行為損害賠償等訴訟，另則係上訴人要求分
      產，提出所有權移轉登記、侵占竊盜、聲請假扣押、宣告
      分別財產等民刑事案件，經認定被上訴人名下不動產並非
      借名登記後(已如前述)，被上訴人為維護自身權益，所為
      偽造文書、返還所有權狀等訴訟之反制行為，且有關上開
      家暴行為所生民刑事訴訟及返還所有權狀事件，被上訴人
      均獲勝訴判決，除如前所述外，並有通常保護令、民刑事
      判決在卷可按(見原審128號卷㈤第15至32頁、本院卷㈡第74
      至89頁)，是兩造互為多件民、刑訴訟，固足使兩造互信
      基礎破壞殆盡，婚姻關係顯已生破綻，然依上所述，顯然
      上訴人家暴行為及為求分產，不惜提出民、刑事訴訟，始
      為造成兩造婚姻關係破裂之主要原因，被上訴人多次提出
      訴訟，固亦有可責性，惟應認上訴人之可責程度較重。
    ⒋上訴人主張其以被上訴人名義開設之銀行帳戶，帳戶內資
      金遭被上訴人全部凍結，且將3,000萬元資金及500萬元代
      收支票款，全部領走，對上訴人與承租人簽立租約，要求
      不得支付租金予上訴人，並不斷對房客提起民刑訴訟，並
      騷擾承租人等情，固據其提出臺北地院103年度訴字第393
      號刑事判決、103年度北簡字第3216號民事簡易判決、臺
      北地檢署102年度偵字第22337號不起訴處分書、103年度
      偵字第10620號不起訴處分書為證(見本院卷㈠第44至66頁)
      ，然查，上開銀行帳戶既為被上訴人所有，則被上訴人如
      何處分，自屬其權利，且上訴人主張被上訴人處分行為係
      為斷絕上訴人經濟來源，並未舉證以實其說，尚難認為真
      實。又查細繹上開判決及不起訴處分書內容可知，被上訴
      人係懷疑上訴人外遇，始就其所有不動產有意終止上訴人
      授權出租事宜，並曾發存證信函予出租人，但因終止授權
      時間不明確，致對承租人之訴訟遭敗訴判決或不起訴處分
      (見本院卷㈠第46頁背面、第47、52、58、59、65頁)，並
      非無的放矢，且上訴人主張被上訴人騷擾承租人一節，亦
      經臺北地檢署檢察官以102年度偵字第22337號為不起訴處
      分在案(見本院卷㈠60至62頁)，是上訴人固可能因上開訴
      訟而生困擾，然事出有因，難認被上訴人之可責程度較上
      訴人為重。
    ⒌續查證人即兩造之友人E○○於原審固證稱，伊跟被上訴人認
      識，但沒有常接觸，伊對兩造夫妻感情不大清楚，伊在3
      、4年前，有一次去兩造家時，兩造在伊面前鬥嘴，伊聽
      上訴人說是為了財產吵架。伊常聽被上訴人說上訴人是窮
      鬼，伊有勸被上訴人不要這樣說。」等語(見原審128號卷
      ㈢第180頁正、背面、第181頁)；證人即兩造之友人黃文央
      於原審證稱，伊與兩造是80年認識的，是在念佛會認識的
      ，伊去過兩造的板橋家很多次，跟兩造很熟。兩造以前感
      情很好，念佛會都會在一起，一個禮拜念佛聚會一次，90
      年後伊退休跟兩造比較有來往，後來兩造沒有再去念佛，
      聽出家師父說兩造吵架，出家師父說兩造是為財產吵架，
      有一次去爬山，兩造也有吵架，伊個人看法是，被上訴人
      對上訴人講話比較大聲強勢等語(見原審128號卷㈢第180頁
      背面、第181頁)；證人甲○○於本院證稱，伊沒有看過兩造
      在公開場合有口角、衝突，被上訴人口頭禪經常愛唸上訴
      人等語(見本院卷㈠第245頁背面)；證人即上訴人之友人丁
      ○○於本院證稱，伊看過被上訴人一直辱罵上訴人，沒有用
      男人，一直窩在里辦公室做什麼，上訴人當時頭低低的，
      伊勸被上訴人不用這樣，因是公共場合，兩造爭執內容是
      上訴人要做生意，沒有錢就不能做，被上訴人說上訴人有
      女人，不可能拿錢去作生意等語(見本院卷㈠第247頁正、
      背面)，可知，兩造發生爭執，大多因財產問題，被上訴
      人因懷疑上訴人外遇，不願予以金援，始常無法控制自己
      而指稱上訴人為沒有用的男人等語，固然造成上訴人自尊
      心受損，然兩造在發生財產爭執前，既然感情良好，並為
      友人所知悉，是兩造係因財產及上訴人與異性有曖昧問題
      ，始造成被上訴人口出惡言以發洩情緒，應認就此部分，
      兩造婚姻關係惡化之可責程度相當。
    ⒍復查上訴人雖主張被上訴人喝酒、賭博及外遇，生活糜爛
      云云，證人甲○○於本院並證稱，被上訴人帶有酒意，一直
      說上訴人沒有用了，以後會死在山上等語(見本院卷㈠第24
      7頁)，然依前所述，被上訴人係因財產及上訴人與異性有
      曖昧等情，所為情緒之發洩，難認有生活糜爛之情，且並
      無證據證明被上訴人有殺害上訴人之意圖，另證人甲○○於
      原審及本院證稱，被上訴人係在旁邊看人家玩四色牌，撲
      克牌係指撿紅點，在菜市場底與鄰居玩等語(見原審129號
      卷㈠第92頁、本院卷㈠第245頁)，可見被上訴人僅玩撲克牌
      ，亦僅屬休閒娛樂，難認有不良嗜好。至外遇部分，上訴
      人固提出照片為證(見原審128號卷㈡第162至164頁)，惟審
      之上開照片內容，僅為被上訴人與一名男子在操場上行走
      ，實難遽認被上訴人有外遇之情，上訴人此部分主張，自
      不可採。
    ⒎至上訴人主張被上訴人虐待其母庚○○、意圖殺害上訴人，
      亦有民法第1052條第2項之離婚事由部分，因被上訴人並
      無上開情事，已如前述，故上訴人此部分主張，自無可取
      。
    ⒏綜上，兩造婚後感情原本親密，然因上訴人與異性有曖昧
      關係，更持刀傷害恐嚇被上訴人，逼迫被上訴人須分配財
      產，兩造因而開始發生爭吵，被上訴人始對上訴人口出惡
      言，並互為提出多件民刑事訴訟，應認兩造夫妻感情生變
      應由上訴人負主要且較重之責。從而，揆諸前開判決意旨
      及說明，上訴人依民法第1052條第2項規定訴請離婚，自
      屬無據。
  ㈤從而，上訴人依民法第1052條第1項第4款、第6款及同條第2
    項規定訴請離婚，既均認無理由，則上訴人合併請求離婚後
    之夫妻剩餘財產差額分配部分，自亦屬無據。
四、綜上所述，上訴人依民法第1052條第1項第4款、第6款、第2
    項及第1030條之1第1項之規定，請求上訴人與被上訴人離婚
    ，及被上訴人給付上訴人1億6千萬元，及自本件判決離婚確
    定翌日起至清償日止，按年息5%計算之利息云云，為無理由
    ，不應准許。從而原審所為上訴人敗訴之判決，並無不合。
    上訴論旨指摘原判決不當，求予廢棄改判，為無理由，應駁
    回其上訴。
五、本件事證已臻明確，兩造其餘之攻擊或防禦方法及所用之證
    據，經本院斟酌後，認為均不足以影響本判決之結果，爰不
    逐一論列，附此敘明。
六、據上論結，本件上訴為無理由，依家事事件法第51條，民事
    訴訟法第449條第1項、第78條，判決如主文。
中　　華　　民　　國　 105　　年　　3 　　月　　30　　日
                  家事法庭
                      審判長法  官  林麗玲
                            法  官  李昆霖
                            法  官  黃雯惠
正本係照原本作成。
如不服本判決，應於收受送達後20日內向本院提出上訴書狀，其
未表明上訴理由者，應於提出上訴後20日內向本院補提理由書狀
（均須按他造當事人之人數附繕本）上訴時應提出委任律師或具
有律師資格之人之委任狀；委任有律師資格者，另應附具律師資
格證書及釋明委任人與受任人有民事訴訟法第466 條之1第1項但
書或第2項（詳附註）所定關係之釋明文書影本。如委任律師提
起上訴者，應一併繳納上訴審裁判費。
中　　華　　民　　國　 105　　年　　3 　　月　　30　　日
                            書記官  秦慧榮
附註：
民事訴訟法第466條之1（第1項、第2項）：
對於第二審判決上訴，上訴人應委任律師為訴訟代理人。但上訴
人或其法定代理人具有律師資格者，不在此限。
上訴人之配偶、三親等內之血親、二親等內之姻親，或上訴人為
法人、中央或地方機關時，其所屬專任人員具有律師資格並經法
院認為適當者，亦得為第三審訴訟代理人。